臺灣板橋地方法院民事判決　　　　　　 96年度重訴字第280號
原　　　告　甲○○
訴訟代理人　陳世杰律師
被　　　告　財政部國有財產局
法定代理人　戊○○
訴訟代理人　丁○○
複　代理人　丙○○
　　　　　　己○○
被　　　告　乙○○
上列當事人間請求土地所有權移轉登記事件，本院於民國96年11
月20日言詞辯論終結，判決如下：
    主  文
原告之訴及假執行之聲請均駁回。
訴訟費用由原告負擔。
    事實及理由
一、本件原告起訴主張：
（一）緣被告乙○○、訴外人徐明貴與徐朝藤之繼承人曾就包含
      臺北縣板橋市○○段233-6 地號土地（以下簡稱：系爭土
      地）在內之數筆共有土地訂立共有土地交換使用之約定，
      徐朝藤之繼承人乃本於該約將土地交由日盛公司使用。而
      徐朝藤去世後，其所有土地由徐明等人繼承，並在所有
      繼承人同意下交由徐明男投資之公司使用，並將部分土地
      轉讓與國有財產局抵稅，其餘土地皆由徐明取得所有權
      ，徐明並將所有權移轉予原告。
（二）按國有非公用不動產讓售作業程序第24點第4 款規定：「
      通知繳款後逾期未繳款或未繳清應繳價款者，應註銷申購
      案並敘明理由通知申購人」。查原告95年1 月12日向被告
      財政部國有財產局申購系爭土地之國有持分，其以被告乙
      ○○已於94年申購為由拒絕原告申購。惟被告乙○○雖先
      於94年申購，但卻未依通知繳款，距原告申購時已將近1
      年，其申購早應註銷。而被告乙○○於申購後即未依通知
      繳款或有其他表示，應視同拒絕承購，否則豈不妨害真正
      有能力購買共有人權益，亦有礙土地之利用，則被告財政
      部國有財產局拒絕原告申購，實有違國有財產讓售之相關
      規定，亦不符合民法誠實信用原則。
（三）被告財政部國有財產局同意將其共有部份出售予被告乙○
      ○，已違反土地法規定，其買賣契約應不得對抗原告：
  １、按「基地出賣時，地上權人、典權人或承租人有依同樣條
      件優先購買之權。房屋出賣時，基地所有權人有依同樣條
      件優先購買之權。其順序以登記之先後定之。前項優先購
      買權人，於接到出賣通知後10日內不表示者，其優先權視
      為放棄。出賣人未通知優先購買權人而與第三人訂立買賣
      契約者，其契約不得對抗優先購買權人」，土地法第104
      條定有明文。此項優先承買權具有物權效力，易言之，基
      地出賣人若違反上開土地法規定，優先購買權人即可主張
      該買賣契約無效，縱已為移轉登記，出賣人應要求買受人
      塗銷登記及返還，若出賣人不為之，易可由優先購買權人
      代位主張之。
  ２、參酌被告乙○○、徐明貴與徐朝藤繼承人間所訂共有土地
      交換使用契約書所示，雙方係就共有土地之使用與管理進
      行協定，其性質為一分管契約。依大法官解釋及最高法院
      之見解，除應有部分受讓人係善意不知該分管契約存在外
      ，應有部分受讓人應受該分管契約之拘束。而分管契約之
      存在，可以占有為其公示方式，若共有人依分管契約占有
      使用共有物之特定部分，即難主張善意不知分管契約存在
      。由於被告財政部國有財產局與原告皆係承受徐朝藤繼承
      人之應有部分，且徐朝藤之繼承人亦本於共有土地交換使
      用契約書於系爭土地上建有建築物，故被告財政部國有財
      產局與原告皆不得主張善意不知分管契約之存在，自應受
      該分管契約之拘束。
  ３、又就共有土地交換使用契約書之約定觀之，雙方係就共有
      土地約定專有部分，即等同以自己所有應有部分作為使用
      它方應有部分之代價，事實上為一租賃關係，雙方皆同時
      兼具承租人與出租人地位。而原告受分管契約之拘束，自
      得本於土地法第104 條規定，以承租人身分向被告主張優
      先購買權。況依內政部91年9 月30日中地字第0910015209
      號函意旨，若屬共有人申購土地之國有持分，毋需通知他
      共有人，可依申購直接出賣與申購人。今被告乙○○雖先
      行表示申購系爭土地，但卻未繳款，其申購當已失去拘束
      力，事後具有優先購買權之原告提出申購時，被告財政部
      國有財產局基於土地法第104 條及國有財產法之規定，自
      應出售該土地予原告。故被告財政部國有財產局於原告申
      購後，卻另以遲到承諾為新要約，進而剝奪原告申購國有
      持分之權利，其出售行為當實屬違法，被告間買賣契約應
      不得對抗原告，原告自可主張該契約無效。
（四）抵繳遺產稅或贈與稅實務管理要點係屬行政規則，亦無變
      更適用民法或土地法效力之優越地位：
      按抵繳遺產稅或贈與稅實務管理要點係屬行政機關內部之
      行政規則，依其性質不具有外部效力。而根據該要點第2
      點第2 項規定，其要求稅捐稽徵機關應檢附土地使用分區
      及出租證明文件，而非要求納稅義務人提出，縱使稽徵機
      關於遺產稅實物抵繳轉帳通知書或明細表中未註明，其亦
      屬稽徵機關之責任，自不得否定分管契約之存在效力。又
      共有人若依分管契約占有使用共有物之特定部分，即難主
      張善意不知分管契約存在，因此縱稅捐稽徵機關未檢附系
      爭土地分管契約，國有財產局仍須受分管契約之拘束。況
      是否受分管契約係屬民事問題，與如何抵繳稅捐本屬不同
      問題。此外，抵繳遺產稅或贈與稅實務管理要點係屬行政
      規則，其要求稽徵機關應檢附文件予國有財產局，並不能
      因此認定納稅義務人有此義務。故在無法律明文規定以實
      物抵繳遺產稅時可不受民事法律適用時，自不得因公法之
      規定而影響適用司法所產生之效力。
（五）聲明：1.被告間就臺北縣板橋市○○段233-6 地號土地所
      為之買賣行為不得對抗原告，其等應塗銷其所有權移轉登
      記；2.被告財政部國有財產局應向被告乙○○或由原告代
      位向被告乙○○請求塗銷臺北縣板橋市○○段233-6 地號
      土地所有權登記及返還該土地，並於返還後移轉系爭土地
      所有權予原告；3.原告願供擔保請准宣告假執行。
二、被告則以：
（一）被告財政部國有財產局部分：
  １、緣臺北縣板橋市○○段233-6 地號土地原係中華民國與訴
      外人徐朝藤、徐明貴及被告乙○○共有，被告經管之原國
      有持分為4059/20890。而被告乙○○於94年9 月30日依國
      有財產法第52條之1 第1 項第3 款暨其施行細則第55條之
      1 第1 項第3 款規定，向被告所屬臺灣北區辦事處（以下
      簡稱：北區處）申請讓售系爭土地之原國有持分，案經報
      奉財政部94年12月23日台財產管字第0940038627號函同意
      讓售，北區處爰依國有非公用不動產讓售作業程序第2 點
      第2 項「國有非公用不動產之讓售，依規定核定權責屬行
      政院或財政部者，出售機關應俟核定後據以辦理」、第5
      點第(一)款：「申購國有非公用不動產，應檢附承購國有非
      公用不動產申請書，但須報經行政院或財政部核定者，得
      俟核准讓售後再檢附」等規定，通知被告乙○○檢附承購
      國有非公用不動產申請書。
  ２、嗣原告於95年12月1 日亦以系爭土地共有人身分向北區處
      申請讓售原國有持分，北區處催告被告乙○○於10日內檢
      附承購國有非公用不動產申請書送件申購，逾期未申請，
      即視為無意承購，並將續處原告之申請案。而被告乙○○
      乃於95年12月15日會同另一共有人徐明貴檢送承購申請書
      及證件共同申購原國有持分。本案北區處爰依財政部函示
      予以受理，並經審查符合規定同意讓售，其等2 人並於96
      年5 月8 日繳清土地售價，北區處核發96財臺北區地售字
      第AF096E100317號產權移轉證明書，並以96年5 月23日台
      財產北處字第0960020368號書函告知原告無法受理該申請
      案。
  ３、查北區處於原告申請讓售系爭土地之原國有持分前，僅以
      95年12月12日台財產北處字第0950052628號書函催告被告
      乙○○於10日內送件申購，並未通知其應限期繳款，自無
      國有非公用不動產讓售作業程序第24點第4 款規定之適用
      。按內政部91年9 月30日台內中地字第0910015209號函示
      「查『土地法第34條之1 第4 項規定共有人出賣應有部分
      時，他共有人得以同一價格共同或單獨優先承購，其立法
      意旨無非為第3 人買受共有人之應有部分時，承認其他共
      有人享有優先承購權，以限制共有人人數增加，簡化共有
      關係。若共有人間互為買賣應有部分時，即無上開規定適
      用之餘地』前經最高法院72年度台抗字第94號著有判例，
      本案貴局依法出售共有土地之國有持分予部分共有人時，
      已簡化共有關係，尚無須通知他共有人是否主張優先承購
      ；至土地法第34條之1 執行要點第10點所訂之優先購買權
      相關規定，係就共有人出賣其應有部分予共有人以外之人
      時，基於他共有人依法均有同一優先購買權，爰予修正，
      其與本案之情形尚屬有別」。是被告經管國私共有土地之
      不同共有人，先後申請承購國有持分土地之處理，自得由
      被告所屬各分支機構逕依收件先後順序處理。
  ４、按財政部修正之抵繳遺產稅或贈與稅實物管理要點第2 點
      第1 項第(一)款前段規定：「稽徵機關核准抵稅之案件，應
      將轉帳通知書送國有財產局所屬分支機構，其轉帳通知書
      『奉准抵繳實物名稱』欄內，載明下列事項：抵稅實物名
      稱及抵繳金額。抵稅實物屬不動產者，並應填明其標示、
      面積、抵稅權利範圍」、同要點第2 項前段規定：「前項
      第(一)款抵稅實物屬不動產時，稽徵機關應另檢附土地使用
      分區及出租證明文件」。經查，系爭土地之原國有持分係
      徐朝藤之繼承人因抵繳遺產稅而移轉登記為國有，依財政
      部臺灣省北區國稅局新店稽徵所94年1 月26日製表之被繼
      承人徐朝藤82年度遺產稅實物抵繳轉帳通知書及明細表所
      示，系爭土地之原國有持分並無出租之情形。至於原告雖
      主張系爭土地原所訂之共有土地交換使用契約性質類同於
      租賃契約，應可類推適用租賃規定，然所稱得類推適用租
      賃規定之情形，僅係認為共有物分管契約未定期限者得類
      推適用民法第450 條第2 項前段之規定，故實不得謂共有
      物分管契約即等同租賃契約，是原告依土地法第104 條規
      定主張優先購買權，顯無理由等語置辯。
  ５、聲明：(1)原告之訴及其假執行之聲請均駁回；(2)如受不利
      判決，被告願供擔保請准宣告免予假執行。
（二）被告乙○○部分：
  １、緣被告乙○○係系爭土地共有人之一，乃於94年9 月30日
      申請承購國有持分土地，並於同年12月23日奉財政部台財
      管字第0940038627號函同意，依國有財產法第52條之1 第
      1 項第3 款暨同法施行細則第55條之1 第1 項第3 款規定
      辦理讓售，被告復於95年12月15日提出土地申請書，繼於
      接獲計價通知限於96年5 月22日前持繳款通知書，被告並
      於規定期限內繳清前開承購款項。又被告雖曾於94年辦理
      申購系爭土地未於期限內繳款，惟未因此喪失優先承購權
      利，且依土地法第104 條規定解釋「基地所有權人有依同
      樣條件優先購買之權。其順序以登記之先後定之。前項優
      先購買權人，於接到出賣通知後10日內不表示者，其優先
      權視為放棄」，故被告於接獲計價通知後，並於規定期限
      內繳清前開承購款項，並持有出售國有土地產權移轉證明
      書辦理所有權移轉登記，依照登記之先後順序辦理承購，
      則被告取得系爭土地所有權依法有據等語，資為抗辯。
　２、聲明：(1)原告之訴及其假執行之聲請均駁回；(2)如受不利
      判決，被告願供擔保請准宣告免予假執行。
三、原告起訴主張被告乙○○、訴外人徐明貴與徐朝藤之繼承人
    曾就包含系爭土地在內之數筆共有土地訂立共有土地交換使
    用之約定，徐朝藤之繼承人乃本於該約將土地交由日盛公司
    使用。而徐朝藤去世後，其所有土地由徐明等人繼承，並
    在所有繼承人同意下交由徐明男投資之公司使用，並將部分
    土地轉讓與國有財產局抵稅，其餘土地皆由徐明取得所有
    權，徐明並將所有權移轉予原告，而原告95年1 月12日向
    被告財政部國有財產局申購系爭土地之國有持分，其以被告
    乙○○已於94年申購為由拒絕原告申購，惟被告乙○○雖先
    行表示申購系爭土地，但卻未繳款，其申購當已失去拘束力
    ，事後具有優先購買權之原告提出申購時，被告財政部國有
    財產局基於土地法第104 條及國有財產法之規定，自應出售
    該土地予原告等語，被告則以前開情詞資為抗辯，是本件所
    應審究者為原告本於土地法第104 條為本件請求有無理由之
    問題，茲分別敘述如下。
四、經查：
（一）按土地法第104 條第1 項規定基地出賣時，地上權人、典
      權人或承租人有依同樣條件優先購買之權，立法目的固在
      於避免土地所有與土地利用分離，惟得依該規定主張受優
      先承買權保障之人，以對於基地有地上權、典權等物權之
      人，或對於基地有租賃權之人為限；如不具備上開物權或
      租賃權，而仍欲取得基地之權利時，則僅得透過自由經濟
      市場之競爭承買之，尚無由主張享有優先承買權之保障甚
      明。
（二）查系爭土地原係中華民國與訴外人徐朝藤、徐明貴及被告
      乙○○共有，被告財政部國有財產局經管之原國有持分為
      4059/20890，而被告乙○○於94年9 月30日向被告財政部
      國有財產局所屬北區處申請讓售系爭土地之原國有持分，
      嗣原告於95年12月1 日亦以系爭土地共有人身分向北區處
      申請讓售原國有持分，北區處催告被告乙○○於10日內檢
      附承購國有非公用不動產申請書送件申購，逾期未申請，
      即視為無意承購，並將續處原告之申請案，而被告乙○○
      乃於95年12月15日會同另一共有人徐明貴檢送承購申請書
      及證件共同申購上開被告財政部國有財產局經管之國有持
      分，北區處即依財政部函示予以受理，並經審查符合規定
      同意讓售，其等2 人並於96年5 月8 日繳清土地售價，北
      區處核發96財臺北區地售字第AF096E100317號產權移轉證
      明書，並以96年5 月23日台財產北處字第0960020368號書
      函告知原告無法受理該申請案等情，為兩造所不爭執，並
      有系爭土地94年9 月28日登記謄本、被告乙○○94年9 月
      30日專案讓售申請書、財政部94年12月23日台財產管字第
      0940038627號函、「國有非公用不動產讓售作業程序」、
      北區處95年1 月12日台財產北處字第09400526 95 號書函
      、原告95年12月1 日申請書、北區處95年12月12日台財產
      北處字第0950052628號書函、被告乙○○等2 人95年12月
      15日承購國有非公用不動產申請書、財政部94年7 月14日
      台財產管字第0940020605號函、被告乙○○等2 人96年5
      月8 日繳款書、北區處96財臺北區地售字第AF096E100317
      號產權移轉證明書存根、北區處96年5 月23日台財產北處
      字第0960020368號書函等影本各1 件為證，而查，被告財
      政部國有財產局經管國私共有土地之不同共有人，先後申
      請承購國有持分土地處理時所適用之上開函示，性質上屬
      於財政部所屬人員處理出售共有土地之國有持分予部分共
      有人業務時，所應遵循之行政規則，並非經立法院通過之
      法律，或行政機關依據立法院通過法律之授權，所為對外
      發生效力之法規命令，當不足以發生創設、消滅人民權利
      、義務之效果。是被告財政部國有財產局辯以得由其所屬
      各分支機構逕依收件先後順序處理，應屬可信，原告主張
      依國有非公用不動產讓售作業程序第24點第4 款規定，被
      告財政部國有財產局出售系爭土地予被告乙○○之行為當
      實屬違法云云，尚非可採。
（三）再按土地法第104 條第1 項規定基地出賣時，地上權人、
      典權人或承租人有依同樣條件優先購買之權，立法目的固
      在於避免土地所有與土地利用分離，惟得依該規定主張受
      優先承買權保障之人，以對於基地有地上權、典權等物權
      之人，或對於基地有租賃權之人為限；如不具備上開物權
      或租賃權，而仍欲取得基地之權利時，則僅得透過自由經
      濟市場之競爭承買之，尚無由主張享有優先承買權之保障
      甚明。本件原告並未於系爭土地上建築房屋乙節，為兩造
      所不爭執，是原告既不能證明其與就系爭土地有基地租賃
      關係存在，原告主張以承租人之地位，依土地法第104 條
      第1 項規定對系爭土地有優先承買權存在，請求法院確認
      之，尚屬無據。
（四）又按民事訴訟乃當事人於其私法上的權利受到侵害時，得
      請求法院判決以保護其私權之程序，而原告起訴欲求利已
      判決，除須具備實體法上的權利保護要件外，尚須具備訴
      訟法上之權利保護要件，即當事人適格要件及保護必要之
      要件始可。而當事人適格與否，為法院應依職權調查之事
      項，無論訴訟進行至如何之程度，法院為本案之終局判決
      前，得就此隨時依職權調查之。所謂當事人適格，係指當
      事人就特定訴訟標的有實施訴訟之權能而言。此項權能之
      有無，應依當事人與特定訴訟標的之關係定之。換言之，
      就特定訴訟得以自己名義為原告或被告之資格，因而得受
      本案判決者，始謂之當事人適格，或稱為正當當事人。至
      於何人對於訴訟標的之法律關係有實施訴訟之權能，則應
      視當事人與特定訴訟標的之關係如何而定。倘若原告與法
      律規定之資格不符，仍提起民事訴訟，即屬當事人不適格
      ，應以其訴訟欠缺權利保護要件，在法律上顯無理由，而
      以判決駁回之。經查，原告就其訴之聲明第2 項雖請求被
      告財政部國有財產局應向被告乙○○或由原告代位向被告
      乙○○請求塗銷臺北縣板橋市○○段233-6 地號土地所有
      權登記及返還該土地，並於返還後移轉系爭土地所有權予
      原告，然即令被告間就系爭土地之買賣關係不存在，被告
      財政部國有財產局因此擁有請求被告乙○○塗銷系爭土地
      所有權移轉登記之權利，惟原告既未與被告財政部國有財
      產局簽訂買賣系爭土地之契約，而並非具有請求被告財政
      部國有財產局移轉登記系爭土地之債權人，其仍然不具有
      任何代位被告財政部國有財產局，請求被告乙○○塗銷上
      開所有權移轉登記之權利等情，自屬明確，從而原告依據
      代位之法律關係，請求被告乙○○塗銷就系爭土地所為所
      有權移轉登記，尚無理由，亦應予駁回。
五、綜上所述，原告主張以承租人之地位，依土地法第104 條第
    1 項規定，請求：1.被告間就臺北縣板橋市○○段233-6 地
    號土地所為之買賣行為不得對抗原告，其等應塗銷其所有權
    移轉登記；2.被告財政部國有財產局應向被告乙○○或由原
    告代位向被告乙○○請求塗銷臺北縣板橋市○○段233-6 地
    號土地所有權登記及返還該土地，並於返還後移轉系爭土地
    所有權予原告，均無理由，應予駁回。至原告假執行之聲請
    ，亦因訴之駁回而失所依據，應併與駁回。
六、本件事證已臻明確，兩造其餘主張陳述及所提之證據，均毋
    庸再與審酌，附此敘明。
七、據上論結：原告之訴為無理由，依民事訴訟法第78條，判決
    如主文。
中　　華　　民　　國　　96　　年　　12　　月　　14　　日
                  民事第三庭    法　官　邱靜琪
以上正本係照原本作成
如對本判決上訴，須於判決送達後20日內向本院提出上訴狀
中　　華　　民　　國　　96　　年　　12　　月　　14　　日
                                書記官　白俊傑
